【裁判字號】    95,上易,361
【裁判日期】    951227
【裁判案由】    返還林地等
【裁判全文】
臺灣高等法院臺中分院民事判決         95年度上易字第361號
上  訴  人  甲○○
            己○○
            戊○○
            乙  ○
            辛○○
            丁○○
            丙○○
上三人共同
訴訟代理人  林道啟  律師
被  上訴人  行政院農業委員會林務局東勢林區管理處
法定代理人  庚○○
訴訟代理人  蔡志忠  律師
上列當事人間請求返還林地等事件，上訴人對於民國95年8月22
日臺灣南投地方法院95年度訴字第18號第一審判決提起上訴，本
院於95年12月13日言詞辯論終結，茲判決如下：
    主      文
上訴駁回。
第二審訴訟費用由上訴人甲○○、己○○、辛○○各負擔四分之
一，餘由上訴人戊○○、乙○、丁○○、丙○○負擔。
    事實及理由
一、兩造之聲明：
（一）上訴人方面：求為判決：
  １、原判決廢棄。
  ２、上項廢棄部分，被上訴人於第一審之訴駁回。
（二）、被上訴人方面：求為判決：駁回對造之上訴。
二、本件被上訴人起訴主張：
(一)、兩造分別就系爭林地簽訂如下之「國有森林用地出租造林
      契約書」（以下稱造林租約書）：
  １、上訴人甲○○向被上訴人之前身即台灣省政府農林廳林務
      局，承租坐落南投縣仁愛鄉大甲溪事業區第75林班假70地
      號、面積0點61公頃（現為同鄉○○段79地號土地之一部
      ），約定承租之林地其坡度在30度以上者，上訴人甲○○
      應在民國（以下同）60年春季以前完成造林，全部水土保
      持設備限自訂約日起4個月內完成，上訴人甲○○若不依
      約定期限完成水土保持，被上訴人得終止租約，收回林地
      （詳見附表一所載）。
  ２、上訴人己○○向被上訴人之前身即台灣省政府農林廳林務
      局東勢林區管理處，承租坐落南投縣仁愛鄉大甲溪事業區
      第75林班假62地號、面積0點65公頃（現為同鄉○○段122
      地號土地之一部)，承該地全屬超限利用地，約定造林樹
      種限於種植香杉、楓香、台灣櫸、扁柏、柳杉、紅檜、赤
      揚，現有蘋果樹250株，不得增植或補植。
  ３、上訴人戊○○、乙○、丁○○、丙○○之被繼承人林垂仲
      ，生前向被上訴人之前身即台灣省政府農林廳林務局，承
      租南投縣仁愛鄉大甲溪事業區第75林班假48地號、面積0
      點69公頃（現為同愛鄉○○段122地號土地之一部），約
      定承租之林地坡度30度以上之林地，應在60年春季以前完
      成造林。全部水土保持設備限應於訂約日起4個月內完成
      ，並依照林區管理處之指定方式辦理；造林樹種為梨、蘋
      果、柳杉、松木，林垂仲於84年4月12日死亡，由其繼承
      人即上訴人乙○、戊○○、丁○○、丙○○4人（下稱乙
      ○等4人）繼承造林契約之權利義務。
  ４、上訴人辛○○向被上訴人之前身即台灣省政府農林廳林務
      局東勢林區管理處，承租南投縣仁愛鄉大甲溪事業區第75
      林班假7地號、面積1點05公頃（現為南投縣仁愛鄉○○段
      75地號土地之一部），約定造林樹種限於種植香杉、楓香
      、台灣櫸、扁柏、柳杉、紅檜、赤揚，現有梨樹90株、蘋
      果樹170株，不得增植或補植。
(二)、以上造林契約書均載明：承租人同意關於契約未約定事項
      ，依照台灣省森林用地出租造林辦法、台灣省國有林事業
      區內濫墾清理計畫及林務局有關法令（承租人甲○○、林
      垂仲部分）或台灣省國有林事業區內濫墾清理計畫，行政
      院核定之德基水庫陡坡農用地（超限利用地）處理要點及
      有關法令（承租人己○○、辛○○部分）辦理。又上訴人
      所承租之土地，均為主管機關林務局編定之山坡宜林地（
      超限利用地），依契約準用之山坡地保育利用條例施行細
      則第14條、山坡地土地可利用限度標準第2條、山坡地保
      育利用條例第16條第1項之規定，應實施造林及必要之水
      土保持處理，應行造林或維持自然林木成植生覆蓋；土地
      經營人或使用人不得超限利用。且租賃契約亦規定，上訴
      人等僅得依被上訴人指定之樹種造林，上訴人己○○、辛
      ○○部分則另約定除現有之梨、蘋果樹外，不得增植或補
      植。然上訴人均違約增植或補植果樹及其他作物而未造林
      ，破壞山區水土保持。且因系爭土地均位於德基水庫水土
      涵養區域，政府為維護公共利益，已制定「收回放租林地
      以自行造林」之政策。依被上訴人與承租人甲○○、林垂
      仲部分之租約契約第7條、第11條，承租人己○○、辛○
      ○所簽定租約第6條第8、9、10款，第8條、第11條之規定
      ，被上訴人得終止租約，收回林地。上訴人甲○○、林垂
      仲未依限於60年春天前，以杉樹及柳杉、松木完成造林，
      且未於訂約日起4個月內完成全部水土保持設備，上訴人
      甲○○復未經被上訴人同意，擅自將承租之林地轉讓上訴
      人己○○墾植。上訴人甲○○另違反租約第10條所準用之
      台灣省國有林事業區出租造林管理辦法第25條之規定，被
      上訴人得終止租約，收回林地。又上訴人甲○○、林垂仲
      分別積欠果實分收代金17萬4865元、35萬1683元未繳納，
      均違反租賃契約第4條、第8條第2款、第11條之約定，被
      上訴人得終止租約，收回林地。
(三)、被上訴人對上訴人甲○○、己○○、辛○○、林垂仲等人
      (以下稱上訴人甲○○等人)均有得終止租約之原因，被上
      訴人已於88年間以存證信函通知上訴人甲○○等人終止租
      約，復於第一審審理中以訴狀之送達向上訴人為終止租約
      之意思表示，雙方之租約已終止，終止以後，上訴人甲○
      ○等人即無占有使用系爭林地之合法權源，竟仍占有使用
      系爭土地，爰本於租賃物返還請求權、所有物返還請求權
      之法律關係，求為命上訴人甲○○等人應分別將系爭土地
      上如附表二至五所示地上建物或作物剷除，並分別將系爭
      土地返還被上訴人之判決；另求為命上訴人甲○○給付積
      欠之上述租金及命林垂仲之繼承人即上訴人乙○等四人連
      帶給付上述租金之判決；又租約終止後，上訴人等人無權
      占用系爭土地則受有相當於租金之不當得利，另求為命上
      訴人等人每人每年分別依土地法第105條準用同法第97條
      規定，以占用土地面積之申報地價總額年息10％計算之不
      當利益及法定遲延利息之判決（原審為如原判決主文第一
      至四項所示被上訴人勝訴之判決，駁回被上訴人其餘之請
      求，被上訴人就其所受敗訴判決部分，未聲明不服）。
三、上訴人甲○○、己○○、辛○○、戊○○、乙○、丁○○、
    丙○○則辯以：
(一)、台灣省森林用地出租造林辦法，台灣省國有林事業區內濫
      墾地清理計劃等均係台灣省政府本於職權所訂定發布之省
      府法規，因台灣省政府功能業務組織調整轉行條例自88年
      7月1日起實施，造林管理業務已移由行政院農業委員會承
      受，該會於89年7月25日以（89）農林務字第891720295號
      會訂定「國有林事業區出租進林管理辦法」替代前揭台省
      政府法規，而該法規之性質係屬職權命令。按職權命令在
      學理上應限於行政規則，即以行政體系內部事項為內容，
      原則上無須法律授權，得由行政機關依職權訂定，且以本
      機關、下級機關及所屬公務員為規律對象，並無對外公布
      周知之必要，但仍應發布並下達，以對內生效為原則，與
      人民之權利義務無關。該職權命令既無母法之授權，亦非
      僅就行政機關內部執行法律有關技術性、細節性事項所為
      規範，而係對人民之權利義務為直接之規範，其效力僅供
      參考，法官於審理案件時，並不受其拘束（參照司法院大
      法官會議解釋第216號解釋意旨），被上訴人主張上訴人
      甲○○等人違反台灣省森林用地出租造林辦法而請求拆（
      剷）除地上物返還系爭土地，應無理由。
(二)、上訴人甲○○另辯稱：
  １、伊上訴人於59年間承租系爭林地時，系爭林地邊緣原有帝
      杉5株，上訴人並未將之砍除，另造林樹種依契約第五條
      僅約定係依照林區管理處之指定方式辦理，並未載明應種
      植杉樹及柳杉、杉木等，因此上訴人於承租系爭林地後即
      種植果樹，當時被上訴人並不認為有違反契約約定，並且
      曾於73年5月14日以73梨業字第0481號函明示原租地內果
      樹可視同造林樹。又上訴人甲○○依約固然應於期限內完
      成水土保持，惟被上訴人從未向上訴人表示水土保持工作
      未完成，限期並令上訴人改正，可見上訴人並無不依照期
      限完成水土保持之情形。
  ２、租賃契約未約定繳納租金或分收利益之期限，依例向由被
      上訴人於每年果實收成後，依當年收成狀況計算應繳租金
      ，被上訴人所請求之租金係因被上訴人未開立繳納租金三
      聯單所致，即不可歸責於上訴人，被上訴人以上訴人積欠
      租金總額達2期租金以上為由終止租約，即無理由。
  ３、請求支付租金之時效為5年，上訴人未繳租金逾五年部分
      ，上訴人主張消滅時效抗辯。
(三)、上訴人辛○○另辯稱：
  １、「山坡地超限利用」，係指在宜林地或加強保育地的山坡
      地上，從事農、漁、牧業墾殖、經營或使用之謂。而山坡
      地可利用限度之分類應依據「行政院農委會規定之山坡地
      可利用限度分類標準」為調查後才能認定。本件辛○○之
      租賃契約書上既未載明承租之土地係屬超限利用地，參照
      被上訴人所管理出租之林地如有經分類為宜林地，事實上
      卻供經營果園之農業使用之情形，被上訴人均會於契約上
      註明超限利用部分之事實反推，系爭林地分類上應屬宜農
      地，是辛○○種植果樹即無超限利用之情形。
   2、上訴人辛○○與被上訴人所訂之租賃契約第3條之約定及
      前揭73梨業字第0481號函，梨樹、蘋果樹均屬造林樹種。
      被上訴人片面以存證信函要求上訴人將原有果樹砍除，改
      為造林，即無契約依據。被上訴人以上訴人陳輝隆未依限
      改正造林為由表示終止租約，不生終止契約之效力。
(四)、上訴人乙○等四人另辯稱：
（一）依兩造契約書第5條約定，造林樹種為梨、蘋果、柳杉、
      杉木等，上訴人乙○等四人於系爭土地上種植蘋果樹，並
      無違約之情形。至於果樹林間空地補植茶樹，縱有違反契
      約，依法被上訴人應先行阻止，阻止無效時，始取得終止
      租約的權利，被上訴人從未要求上訴人等改正，其所為終
      止租約之表示不生效力。
（二）就被上訴人請求給付租金部分，逾請求權時效5年者，上
      訴人乙○等四人為時效抗辯。
四、兩造不爭執之事實：
(一)、被上訴人之前身為台灣省政府農林廳林務局東勢林區管理
      處，嗣因配合機關改制，自88年7月1日起，機關全銜改為
      行政院農業委員會林務局東勢林區管理處即被上訴人，南
      投縣仁愛鄉○○段75地號、76地號、79地號、122地號土
      地係屬國有林地，現由被上訴人管理，大甲溪事業區第75
      林班地內假7號、70號、62號、48號土地即位於上開土地
      內。
(二)、上訴人甲○○前與被上訴人前身台灣省政府農林廳林務局
      訂立「台灣省國有森林用地出租造林契約書」，約定由上
      訴人甲○○承租大甲溪事業區第75林班地中面積0點61公
      頃之土地。被上訴人所提造林契約書為真正。
(三)、上訴人己○○前與被上訴人前身台灣省政府農林廳林務局
      東勢林區管理處訂立「台灣省德基水庫集水區域內國有森
      林用地出租造林契約書」，約定由上訴人己○○承租大甲
      溪事業區第75林班假第62號土地，面積0點65公頃，全屬
      超限利用地。被上訴人所提造林契約書為真正。
(四)、上訴人乙○等四人之被繼承人林垂仲，前與被上訴人前身
      台灣省政府農林廳林務局訂立「台灣省國有森林用地出租
      造林契約書」，約定由林垂仲承租大甲溪事業區第75林班
      地，其中面積0點69公頃之土地。被上訴人所提造林契約
      書為真正。林垂仲於84年4月12日死亡，由上訴人乙○等4
      人繼承系爭造林契約書之權利義務關係。
(五)、上訴人辛○○前與被上訴人前身台灣省政府農林廳林務局
      訂立「台灣省國有森林用地出租造林契約書」，約定由辛
      ○○承租大甲溪事業區第75林班地中面積1點05公頃之土
      地。被上訴人所提之造林契約書為真正。
(六)、上訴人己○○現占用76地號土地上，如內政部土地測量局
      95年6月30日第5780號收文之補充鑑定圖1（下稱附圖1）
      所示，編號A7-1部分、面積698點56平方公尺，編號A7-2
      部分、面積163點05平方公尺，編號A7-4部分、面積425點
      08平方公尺，編號A7-5部分、面積65點32平方公尺，編號
      A7-7部分、面積74點49平方公尺，A7-9部分、面積365點
      78平方公尺，編號A7-10部分、面積467點33平方公尺之土
      地種植果樹，編號A6-1部分、面積1點3平方公尺、A6-3部
      分、面積7點33平方公尺舖設簡便軌道；122地號土地如附
      圖1所示編號A7-3部分、面積822點29平方公尺，編號A7-6
      部分、面積5753點94平方公尺，編號A7-8部分、面積2039
      點82平方公尺之土地種植果樹，編號A6-2部分、面積21點
      79平方公尺，編號A6-4部分、面積33點24平方公尺舖設簡
      便軌道，編號A2-1部分、面積27點99平方公尺，編號A3部
      分、面積111點91平方公尺興建工寮，編號A4部分、面積1
      點49平方公尺興建廁所，編號A5部分、面積11點04平方公
      尺興建浴室，占有使用狀況如附表2所示。
(七)、上訴人乙○等4人現占用122地號土地上，如上開補充鑑定
      圖2（下稱附圖2）所示編號B2-1部分、面積168點65平方
      公尺興建工寮，編號B3部分、面積165點64平方公尺興建
      遮雨棚，編號B4部分、面積71點81平方公尺興建磚造屋，
      編號B5部分、面積93點65平方公尺興建鐵皮屋，編號B6-1
      部分、面積5416點63平方公尺之土地種植果樹，占有使用
      現況詳如附表3所示。
(八)、上訴人辛○○現占有75地號內，如附圖2所示編號C1部分
      、面積15點09平方公尺設置水塔，編號C2部分、面積6點
      42平方公尺，編號C3部分、面積125點71平方公尺，編號
      C5部分、面積10點76平方公尺興建工寮，編號C4部分、面
      積1平方公尺設置廁所，編號C6部分、面積41點39平方公
      尺設置簡便軌道，編號C7部分、面積8908點03平方公尺種
      植果樹，占有使用現況詳如附表4所示。
(九)、上訴人甲○○、己○○現占用系爭76、79地號土地內，如
      上開補充鑑定圖3（下稱附圖3）所示D1、D2、D3部分，共
      計5509點2平方公尺土地上種植果樹，占有使用現況詳如
      附表5所示。
(十)、上訴人甲○○於87年（含）前共積欠果實分收代金17萬48
      65元，被上訴人所提「上訴人甲○○積欠果實分收代金明
      細表」所載之數額係屬真實。
(十一)、上訴人林錢及其被繼承人林垂仲於共積欠果實分收代金
        351683元，被上訴人所提「上訴人林垂仲積欠果實分收
        代金明細表」所載之數額係屬真實。
五、
(一)、被上訴人與上訴人甲○○、訴外人林垂仲所定上開造林契
      約書第11條均約定：本契約未定事項，承租人完全同意依
      照台灣省森林用地出租造林辦法台灣省國有林事業區內濫
      墾地清理計劃及林務局有關法令辦理，有各該造林契約書
      附卷可憑。又本契約未約定事項，乙方即承租人同意依照
      台灣省國有林事業區出租造林地管理辦法台灣省國有林事
      業區內濫墾地清理計劃，行政院核定之德基水庫集水區陡
      坡農用地（超限利用地）處理要點及有關法令規定辦理，
      此為被上訴人與上訴人己○○、辛○○所訂上開造林契約
      第十條所明定。足見被上訴人與上訴人甲○○等承租人就
      各自系爭租約之相關事宜，非僅應依兩造所訂之租約履行
      ，另應依台灣省森林用地出租造林辦法（嗣修定命令名稱
      為台灣省國有林事業區出租造林地管理辦法）、台灣省國
      有林事業區內濫墾清理計劃、行政院核定之德基水庫集水
      區陡坡農用地（超限利用地）處理要點辦理及有關法令辦
      理。
(二)、按「政府因造林或其他作業上需要經由該租地區域或使用
      該區域設施時承租人不得拒絕．．．．如有左列情形之一
      者，甲方得終止本租約收回林地：．．．．（二）不依照
      期限完成水土保持者。（三）擅自擴墾或移動界椿者」，
      此為被上訴人與上訴人甲○○、訴外人林垂仲所定上開造
      林契約書第7條、第8條所明定。又「林務局因政府政策需
      要，停止租造林地時，得終止契約，租地造林人不得異議
      ：．．．．（四）乙方擅自擴墾或移動界椿者。（九）因
      政府政策或基於公共利益有使用租賃物者。（十）乙方（
      指承租人）違反本契約之約定者」，此為被上訴人與上訴
      人己○○、辛○○所訂上開造林契約第8條、第6條所明定
      。又：、上訴人己○○與被上訴人所訂造林契約書第三
      條約定：「三、使用限制：．．．．（二）造林樹種，乙
      方（指己○○）承租之林地限於種植香杉、楓香、台灣櫸
      、扁柏、柳杉、紅  檜、赤揚，現有之250株蘋果樹株則
      不得增植或補植；、上訴人辛○○與被上訴人所訂造林
      契約書第三條約定：「三、使用限制：．．．．（二）造
      林樹種，乙方（指辛○○）承租之林地限於種植香杉、楓
      香、台灣櫸、扁柏、柳杉、紅檜、赤揚，現有之90株梨、
      170株蘋果樹株則不得增植或補植等情，有各該造林契約
      書附卷可稽，並為被上訴人與上訴人己○○、辛○○所不
      爭。而上訴人己○○、甲○○、辛○○、乙○等4人承租
      之林地均種植蘋果樹，且增植水梨、水蜜桃，上訴人己○
      ○承租部分且增植李子等情，復經上訴人等人自承在卷，
      且經原審會同內政部土地測量局勘測屬實，有勘驗筆錄、
      照片卷足憑（見原審卷一第92至94頁、第47至55頁），足
      見上訴人均未依約造林，而增植果樹等農作，已與系爭造
      林契約所訂使用限制不符，均已違反系爭造林契約之約定
      。是被上訴人主張終止租約收回林地，自屬有據。
(三)、按「國有林事業區出租之造林地管理辦法」第3條第6款規
      定：「租地造林人若違反規定種植農作物，林務局得終止
      租約，並將其地上物收歸國有，如有損失，租地造林人應
      依約賠償」。上述「國有林事業區出租之造林地管理辦法
      」亦屬被上訴人與訴外人林垂仲所訂造林契約之一部分，
      上訴人乙○等四人之被繼承人林垂仲承租之林地，除種植
      蘋果樹、水梨外，另種植茶樹，並於果樹下種植蔬菜等情
      ，業經上訴人於原審自承在卷，並經原審會同內政部土地
      測量局勘測屬實，有勘驗筆錄、照片在卷足憑（見原審卷
      一第92至94頁、第47至55頁），足認上訴人乙○等四人已
      違反上開約定。被上訴人主張依為契約一部之國有林事業
      區出租之造林地管理辦法第3條第6款約定，終止租約收回
      林地，亦屬有據。
(四)、上訴人雖辯稱：上訴人於承租土地上種植蘋果樹，經營果
      園並無違約，依政府改制前大甲林區管理處梨山工作站73
      年5月14日73甲梨業字第0481號函（見原審卷第1宗第143
      頁）所示，原租地內果樹可視同造林樹，上訴人於系爭土
      地上種植蘋果樹，即無違約，被上訴人不得終止系爭租約
      等語。惟查，被上訴人與上訴人己○○、辛○○之系爭租
      約，均有約定承租地限種植樹種，並有株數及不得增植或
      補植蘋果樹之記載，上訴人依約並無增補植蘋果樹或其他
      果樹之權利，上訴人上開所辯與契約內容並不相符。至上
      訴人所舉上開73年之函件，其內容係謂：「原租地內果樹
      視同造林樹」，其意係原租地內現有之果樹視同造林樹，
      並非謂承租人承租後違法種植之果樹亦均為造林樹。再上
      訴人抗辯台灣省森林用地出租造林辦法，台灣省國有林事
      業區內濫墾地清理計畫等均係台灣省政府本於職權所訂定
      發布之省法規，因台灣省政府功能業務組織調整轉行條例
      自88年7月1日起實施，造林管理業務已移由行政院農業委
      員會承受，該會於89年7月25日以（89）農林務字第98172
      0295號會訂定「國有林事業區出租造林管理辦法」替代前
      揭台灣省政府法規，該法規之性質屬職權命令，而職權命
      令在學理上應限於行政規則，即以行政體系，認為該職權
      命令既無母法之授權，亦非僅就行政機關內部執行法律有
      關技術性、細節性事項所為規範，而係對人民之權利義務
      為直接之規範，其效力僅供參考，法院審理案件時，並不
      受其拘束一節，查台灣省森林用地出租造林辦法，台灣省
      國有林事業區內濫墾地清理計畫，均係台灣省政府本於職
      權所訂定發布之省法規，因台灣省政府功能業務組織調整
      轉行條例自88年7月1日起實施，造林管理業務已移由行政
      院農業委員會承受，該會於89年7月25日以（89）農林務
      字第891720295號會訂定「國有林事業區出租造林管理辦
      法」替代前揭台灣省政府法規，固屬事實，惟基於契約自
      由原則，兩造原本即可將相關法令包括行政規定、命令作
      為兩造契約之一部，並拘束契約當事人，本院僅係就兩造
      之爭點，認定上訴人有無違反契約？及被上訴人得否以此
      資為終止契約之權利，並非適用非屬契約一部之行政命令
      作為本案判決之依據，是上訴人上開抗辯，亦不足為有利
      上訴人之認定。又本件上訴人各占有使用系爭土地之範圍
      及所建建物，所種果樹之情形，均經原審會同台灣省土地
      測量局至現場履勘屬實，事證已明，上訴人於本院審理中
      請求再至現場履勘，核無必要。本件爭點為上訴人是否違
      反系爭造林契約不依約造林或增種果樹，若有此等情形，
      被上訴人即得終止契約，玆上述爭點已查明，事證已臻明
      確之情，業如上述，上訴人於本院審理中請求至現場鑑定
      樹齡，亦無必要。上訴人另請求調查上訴人所種之果樹中
      有一部分是否位於路地上，查上訴人自承其所稱之果樹是
      否位於路地上部分，該部分並非被上訴人在本件請求拆（
      剷）除作物返還土地之範圍，自亦無調查必要。又民法第
      438條雖規定：「承租人應依約定方法，為租賃物之使用
      、收益；無約定方法者，應以依租賃物之性質而定之方法
      為之。承租人違反前項之規定為租賃物之使用、收益，經
      出租人阻止而仍繼續為之者，出租人得終止契約」。惟該
      條係就契約之法定終止原因而為規定，而本件兩造間所訂
      之造林契約，雙方就契約之終止原因另有規定（詳如上述
      ），且被上訴人係本於系爭造林契約有關約定終止之事由
      主張終止系爭造林契約，並非基於法定終止契約事由主張
      終止契約，自無上開規定之適用。上訴人抗辯稱被上訴人
      未依上述民法438條之規定，就上訴人違反租賃物性質而
      定之方法為系爭土地使用收益之行為，未先予阻止，即冒
      然終止系爭造林契約，有違上述規定等語，並非可採。
(五)、按承租人於租賃關係終止後，應返還租賃物。又所有人對
      於無權占有或侵奪其所有物者，得請求返還之；對於妨害
      其所有權者，得請求除去之；有妨害其所有權之虞者，得
      請求防止之，民法第455條、第767條分別定有明文。被上
      訴人得終止其與上訴人間之系爭租約，業如前述，且被上
      訴人已以起訴狀為終止租約之意思表示，起訴狀繕本於95
      年1月25日送達上訴人己○○，於95年1月27日送達上訴人
      辛○○，於95年4月17日送達上訴人甲○○，於95年8月5
      日始送達林垂仲之全體繼承人，有送達證書可佐（原審卷
      一第72頁、第75頁、第129頁、原審卷二第48至51頁）。
      是兩造間之上開造林契約，已分別於被上訴人所為上開終
      止之意思表示到達各上訴人之時起即已終止，系爭造林契
      約終止後，上訴人等即應返還租賃之林地，自終止之日起
      ，上訴人等占有系爭林地，即屬無權占有。是被上訴人請
      求上訴人等人應分別將系爭林地上之水塔、鐵皮屋、磚造
      屋、遮雨棚、廁所、農作物等地上物拆除，將全部土地返
      還被上訴人，均屬正當。又被上訴人主張上訴人甲○○承
      租之系爭林地與上訴人己○○共同占有使用，上訴人己○
      ○係無權占用該林地等情，為上訴人己○○所自認，並經
      原審法官至現場履勘屬實，是被上訴人請求上訴人己○○
      亦應負上開返還土地之責，洵屬有據。
(六)、按無法律上之原因而受利益，致他人受損害者，應返還其
      利益，民法第179條定有明文。另無權占有他人之土地，
      可獲得相當於租金之利益，被占用人則受有相當於租金之
      損害，則為社會通常之觀念（最高法院61年台上字第1695
      號判例參照）。系爭造林契約既經被上訴人合法終止，上
      訴人等即無權占用系爭林地，是上訴人等自被上訴人終止
      系爭造林契約時起，迄返還系爭林地之日止，使用系爭林
      地，自獲有相當於租金之利益。則被上訴人依據不當得利
      之法律關係，請求上訴人返還相當於租金利益之不當得利
      ，自屬有據。另按耕地租用之地租，不得超過法定地價百
      分之8，土地法第110條第1項、第3項分別定有明文。而法
      定地價，依土地法第148條規定，係土地所有人依該法規
      定所申報之地價，在平均地權條例施行區域，依平均地權
      條例施行細則第21條之規定，公有土地以各該宗土地之公
      告地價為申報地價。土地法第110條第1項、第3項關於耕
      地計收地租之規定，於請求返還相當於租金利益之事件，
      當亦可據為計算利益之標準。系爭土地申報地價為每平方
      公尺10元，有土地登記謄本影本為憑，則系爭土地計算不
      當得利，以每平方公尺10元為據，應屬適當。又系爭土地
      位於台九線道路旁，或經坡度陡峭之產業道路後始抵達，
      系爭土地及四周均為果園，並無市集等情，有履勘筆錄可
      佐 (見原審卷一第92至94頁）。本院參酌上情，認上訴人
      無權占用系爭林班地，所受利益應以申報地價之百分之8
      計算為適當。以此核算，上訴人等人無權占有承租系爭林
      地所受利益如下：上訴人己○○無權占有其承租部分為每
      年8873元（計算式：11091.72×10×8﹪＝8873，元以下
      四捨五入），上訴人己○○無權占用上訴人甲○○承租部
      分為4407元（計算式：5509.2×10×8﹪＝440 7，元以下
      四捨五入），上訴人乙○等4人部分為4733元（計算式：5
      916.38×10×8﹪＝4733，元以下四捨五入），上訴人辛
      ○○部分為7287元（計算式：9108.4×10×8﹪＝7287，
      元以下四捨五入）。
(七)、綜上所述，被上訴人之主張，洵屬正當，上訴人等之抗辯
      ，均非有據，被上訴人本於終止造林契約返還租賃物、物
      上請求權及不當得利之法律關係，請求：
  １、上訴人甲○○、己○○應將坐落南投縣仁愛鄉○○段79地
      號土地上，如附圖3所示編號D1部分、面積5478點76平方
      公尺，及同段76地號土地上，如附圖3所示編號D2部分、
      面積1點08平方公尺，編號D3部分、面積29點36平方公尺
      之農作物剷除，並將上開地號土地返還被上訴人。上訴人
      己○○應自95年6月20日起至交還上開土地予被上訴人之
      日止，按年給付被上訴人4407元。
  ２、上訴人己○○應將坐落南投縣仁愛鄉○○段76地號土地上
      ，如附圖1所示，編號A7-1部分、面積698點56平方公尺，
      編號A7-2部分、面積163點05平方公尺，編號A7-4部分、
      面積425點08平方公尺，編號A7-5部分、面積65點32平方
      公尺，編號A7-7部分、面積74點49平方公尺，A7-9部分、
      面積365點78平方公尺，編號A7-10部分、面積467點33平
      方公尺之農作物剷除；編號A6-1部分、面積1點3平方公尺
      ，A6-3部分、面積7點33平方公尺之簡便軌道拆除；及同
      段122地號土地如附圖1所示編號A7-3部分、面積822點29
      平方公尺，編號A7-6部分、面積5753點94平方公尺，編號
      A7-8部分、面積20 39點82平方公尺之農作物剷除，編號
      A6-2部分、面積21點79平方公尺，編號A6-4部分、面積33
      點24平方公尺之簡便軌道，編號A2-1部分、面積27點99平
      方公尺，編號A3部分、面積111點91平方公尺之工寮，編
      號A4部分、面積1點49平方公尺之廁所，編號A5部分、面
      積11點04平方公尺之浴室拆除；並將上開土地返還被上訴
      人，暨自95年6月20日起至上開土地交還被上訴人之日止
      按年給付被上訴人8873元。
  ３、上訴人戊○○、丁○○、丙○○、乙○應連帶將坐落南投
      縣仁愛鄉○○段122地號土地上，如附圖2所示編號B2-1部
      分、面積168點65平方公尺之工寮，編號B3部分、面積165
      點64平方公尺之遮雨棚，編號B4部分、面積71點81平方公
      尺之磚造屋，編號B5部分、面積93點65平方公尺之鐵皮屋
      拆除，編號B6-1 部分、面積5416點63平方公尺之農作物
      剷除，並將上開土地返還被上訴人，暨自95年8月5日起至
      上開土地交還被上訴人日止，按年給付被上訴人4733元。
  ４、上訴人辛○○應將坐落南投縣仁愛鄉○○段75地號內，如
      附圖2所示編號C1部分、面積15點09平方公尺之水塔，編
      號C2部分、面積6點42平方公尺，編號C3部分、面積125點
      71平方公尺，編號C5部分、面積10點76平方公尺之工寮，
      編號C4部分、面積1平方公尺之廁所，編號C6部分、面積
      41點39平方公尺之簡便軌道拆除，編號C7部分、面積8908
      點03平方公尺之農作物剷除，並將上開土地返還被上訴人
      ，暨自95年6月20日起至上開土地交還被上訴人之日止，
      按年給付被上訴人7287元。
  ５、被上訴人上開請求，均屬有據，原審就上列部分，為被上
      訴人勝訴之判決，並就原判決主文第一項至第四項部分，
      依兩造之聲請，各酌定相當擔保金額，分別為「准」、「
      免」假執行之宣告，核無不合，上訴論旨，指摘原判決失
      當，求予廢棄改判，非有理由，均應予駁回。
六、本件事證已臻明確，兩造其餘攻擊防禦方法及舉證，經核均
    於判決結果不生影響，不予逐一論述，附此敘明。
七、據上論結，本件上訴為無理由，依民事訴訟法第449條第1項
    、第78條、第85條第1項前段，判決如主文。
中    華    民    國    95    年    12    月    27    日
                    民事第一庭審判長法  官  吳火川
                                    法  官  饒鴻鵬
                                    法  官  邱森樟
以上正本係照原本作成。
不得上訴。
                                    書記官  鄧智惠
中    華    民    國    95    年    12    月    29    日
                                                      Ｂ


司法院資訊處製作；財團法人民間司法改革基金會備份。
